臺灣高等法院刑事判決
109年度上訴字第4177號
上  訴  人  
即  被  告  侯桂妍


上列上訴人因毒品危害防制條例案件，不服臺灣桃園地方法院10
9年度審訴字第1167號，中華民國109年9月7日第一審判決（起訴
案號：臺灣桃園地方檢察署109年度撤緩毒偵字第269、288號）
，提起上訴，本院判決如下：
    主  文
原判決撤銷。
本件公訴不受理。
    理  由
一、公訴意旨略以：被告甲○○前於民國87年間，因施用毒品案件
    ，經依臺灣桃園地方法院以87年度毒聲字第1958號裁定觀察
    、勒戒，因認有繼續施用毒品傾向，由同法院以87年度毒聲
    字第2421號裁定令入戒治處所施以強制戒治，因認無繼續施
    用毒品傾向，由上開法院以88年度毒聲字第1197號裁定停止
    戒治並付保護管束出所，於戒治期間因違反保護管束而經同
    法院以88年度毒聲字第4647號裁定撤銷停止戒治，所餘期間
    入戒治處所強制戒治，於89年9月6日強制戒治執行完畢釋放
    出所，並經臺灣桃園地方檢察署檢察官於89年11月20日以89
    年度戒偵字第719號為不起訴處分確定。復於前開強制戒治
    執行完畢後5年內之90年間，因施用毒品，仍由同前法院以9
    0年度毒聲字第4340號裁定令入戒治處所施以強制戒治，並
    聲請簡易判決處刑，因認無繼續施用毒品傾向，由同前法院
    以92年度毒聲字第1732號裁定停止戒治併付保護管束出所，
    於92年8月19日保護管束期滿，停止戒治未經撤銷，強制戒
    治視為執行完畢，該次施用毒品犯行經同法院以91年度桃簡
    字第1175號判決處有期徒刑6月確定。再因①施用毒品案件，
    經同法院以99年度審訴字第1902號判決判處有期徒刑11月、
    7月，應執行有期徒刑1年4月確定；及②施用毒品案件，經同
    法院以100年度審訴字第553號判決判處有期徒刑1年、8月確
    定，應執行有期徒刑1年6月確定，上開①、②所示罪刑，經依
    同法院以100年度聲字第2690號裁定應執行有期徒刑2年9月
    確定，於102年5月17日縮短刑期假釋出監併付保護管束，迄
    103年4月30日保護管束期滿，未經撤銷假釋，其未執行之刑
    ，以已執行論。詎仍不知悔改，分別基於施用第一級毒品海
    洛因及第二級毒品甲基安非他命之犯意，為下列犯行：
（一）於107年6月23日上午6時許，在桃園市八德區廣福路加油
      站廁所內，以針筒注射方式，施用第一級毒品海洛因1次
      ，及於同(23)日上午9時許，在其桃園市○○區○○路00號住
      處內，以燃燒玻璃球吸食方式，施用第二級毒品甲基安非
      他命1次。嗣於107年6月24日上午6時50分許，在桃園市八
      德區新生路與長興路口，為警攔檢盤查，經其同意受搜索
      後，扣得其所有之第一級毒品海洛因殘渣袋1個、注射針
      筒1支及安非他命吸食器1組。
（二）於107年9月20日晚間某時，在上址住處內，以燃燒玻璃球
      吸食方式，施用第二級毒品甲基安非他命1次，及於107年
      9月24日上午某時許，在上址住處內，以針筒注射方式，
      施用第一級毒品海洛因1次。嗣於107年9月25日上午9時55
      分許，因其為受保護管束人，經本署觀護人室通知到場採
      集尿液送驗後，結果呈嗎啡陽性反應，並檢出尿液所含安
      非他命濃度為110ng/mL、甲基安非他命濃度為336ng/mL，
      始悉上情。
（三）因認被告上開所為係違反毒品危害防制條例第10條第1項
      施用第一級毒品罪及同條第2項之施用第二級毒品罪等語
      。　　
二、刑事訴訟法第303條第1款規定，案件有起訴之程序違背規定
    之情形者，應諭知不受理之判決。此所稱之起訴之程序違背
    規定，係指檢察官提起公訴之訴訟行為於程序上有違法律之
    規定而言。而提起公訴之訴訟行為是否於程序上有違法律規
    定，原則上，固是以起訴時所存在之事項及法律規定為判斷
    ，惟檢察官起訴後始發生之情事變更事由，致法院不能為實
    體審理及判決亦屬「起訴之程序違背規定」。
三、被告行為後，毒品條例業於108年12月17日修正，並於109年
    1月15日公布，依同條例第36條規定，同條例第24條之施行
    日期，由行政院定之外（現尚未施行），同條例第20、23 
    條等規定，已於同年7月15日施行。茲就法律適用情形說明
    如下：
（一）犯施用第一級、第二級毒品罪者，檢察官應聲請法院裁定
      觀察、勒戒；且觀察、勒戒等處遇執行完畢釋放後，3年
      後再犯施用第一級、第二級毒品罪者，應再啟觀察、勒戒
      等處遇程序，修正後毒品條例第20條第1項、第3項分別定
      有明文。另修正前毒品條例第24條第1項明定「本法第二
      十條第一項及第二十三條第二項之程序，於檢察官先依刑
      事訴訟法第二百五十三條之一第一項、第二百五十三條之
      二之規定，為附命完成戒癮治療之緩起訴處分時，或於少
      年法院（地方法院少年法庭）認以依少年事件處理法程序
      處理為適當時，不適用之」，亦即檢察官對施用毒品之被
      告得為「附命緩起訴」，而排除觀察、勒戒等處遇及起訴
      規定之適用，而檢察官得為「附命緩起訴」處分之對象，
      當包括「初犯及3年後再犯」、「3年內再犯」之施用毒品
      者。若上開「附命緩起訴」經撤銷時，自應回復為原緩起
      訴處分不存在時之狀態，檢察官仍應依修正後毒品條例第
      20條第1項或第23條第2項之規定，分別視其為「初犯及3
      年後再犯」或「3年內再犯」之施用毒品者，而決定適用
      觀察、勒戒等處遇或起訴之程序。至修正前同條例第24條
      第2項規定：「前項緩起訴處分（即附命緩起訴），經撤
      銷者，檢察官應『依法追訴』」，法文既非「依法起訴」，
      並參考刑事訴訟法第1條第1項規定：「犯罪，非依本法或
      『其他法律』所定之訴訟程序，不得『追訴』、處罰」，且「
      刑罰」及「保安處分」同為犯罪之法律效果，則「依法追
      訴」，除指檢察官適用刑事訴訟法所定之起訴程序外，尚
      包括修正前（後）毒品條例第20條第1 項所定觀察、勒戒
      程序。此與修正後毒品條例第23條第2項規定「觀察、勒
      戒或強制戒治執行完畢釋放後，三年內再犯第十條之罪者
      ，檢察官或少年法院（地方法院少年法庭）應『依法追訴』
      或裁定交付審理。」因與同條例第20條第3項配合之結果
      （即觀察、勒戒等處遇執行完畢釋放後，3年後再犯第10
      條之罪，始得重行觀察、勒戒），所稱「依法追訴」，無
      從包括聲請觀察、勒戒者有別，尚不得援引修正後毒品條
      例第23條第2項之規定，而謂修正前毒品條例第24條第2項
      之「依法追訴」，必需排除修正後毒品條例第20條聲請觀
      察、勒戒規定之適用。且修正前毒品條例第24條第2項所
      稱「緩起訴處分」經撤銷者，其撤銷原因非一，若係因違
      法或不當經再議程序，由上級檢察機關撤銷時，本應回復
      未為緩起訴處分前之狀態，由檢察官續行偵查，視個案之
      證據，為適當之處分，要不得強解為應「依法起訴」，認
      無再次聲請法院裁定觀察、勒戒之必要。
（二）修正前毒品條例第24條規定，並未排除修正後同條例第20
      條第1項（初犯、3年後再犯）及第23條第2項（3年內再犯
      ）情形，檢察官仍得適用該第24條第1項為「附命緩起訴
      」，已如上述。而檢察官為「附命緩起訴」，應適用依該
      條例第24條第3項訂定之「毒品戒癮治療實施辦法及完成
      治療認定標準」（下稱「認定標準」）。本件被告所犯前
      案經檢察官為「附命緩起訴」，嗣該緩起訴被撤銷，該次
      施用第一級毒品犯行雖經起訴判刑，倘檢察官認後案依「
      認定標準」第2條第2項但書規定，雖「不適合為『附命緩
      起訴』」，然「無礙其完成戒癮治療之期程者」，仍得就
      後案再為「附命緩起訴」，而不適用修正後毒品條例第20
      條第1項（初犯、3年後再犯）及第23條第2項（3年內再犯
      ）之程序。是本件檢察官既未裁量就後案為「附命緩起訴
      」，而為起訴，法院即應依修正後毒品條例第20條第1項
      規定辦理。
（三）縱認被告經檢察官為「附命緩起訴」後再犯施用第一級、
      第二級毒品罪，屬法律漏未規定其處理程序者，仍應就後
      案適用修正後毒品條例第20條第1項規定，說明如下：
 　1、相關規定解釋適用：
　　　修正後毒品條例第20條第3項、第23條第2項均以「『觀察
      、勒戒或強制戒治執行完畢』釋放後」，據以計算該「3年
      後」、「3年內」期間。是欲適用上揭2項規定，自以觀察
      、勒戒等處遇「執行完畢」並釋放為其前提。苟觀察、勒
      戒等處遇尚未執行完畢，自無從起算該「3年」期間，即
      無該2項規定之適用。本件被告經「附命緩起訴」之該次
      施用第一、二級毒品犯行（即前案）前於87年間因施用毒
      品，經臺灣桃園地方法院以87年毒聲字第1958號裁定觀察
      勒戒，並因認有繼續施用毒品傾向，由上開法院以87年毒
      聲字第2421號裁定強制戒治，期間經停止戒治、撤銷停止
      戒治令入戒治處所強制戒治，及期滿後由臺灣桃園地方檢
      察署檢察官以89年度戒毒偵字第719號為不起訴處分；於9
      0年間因施用毒品案，由臺灣桃園地檢察署檢察官聲請強
      制戒治並起訴，經同上開法院以90年毒聲字第4340號裁定
      強制戒治，所犯施用第二級毒品罪部分經由上開法院於92
      年2月23日以91年桃簡字第1175號判決有期徒刑6月確定，
      之後被告所犯施用第一、二級毒品案，除前述經緩起訴處
      分外，均經檢察官起訴，並由法院判處徒刑，未另為觀察
      、勒戒等處遇，檢察官撤銷前案之附命緩起訴之原因，乃
      係因後案在前案「附命緩起訴」之緩起訴期間內再犯，與
      修正後毒品條例第23條第2項、修正前同條例第24條第2項
      之要件均不相符，顯無從適用上述2項規定追訴處罰。
   2、修法過程以觀：
 　（1）肅清煙毒條例於87年5月20日修正公布，將名稱改為毒
        品條例，對施用第一、二級毒品者，採「除刑不除罪」
        之刑事政策。倘觀察、勒戒等處遇猶無法收其遮斷毒癮
        之實效，方以刑罰追訴處罰。顯見毒品條例之觀察、勒
        戒等處遇，係以醫療斷癮為目的，屬於較為輕緩之拘束
        人身自由保安處分，以代替刑罰功能。92年7月9日修正
        公布之毒品條例第23條，仍本斯旨，其後歷次修正，亦
        無變更。由上述立法過程觀之，立法者顯然有意藉由觀
        察、勒戒等處遇，替代刑罰之功能。與直接起訴之刑罰
        相較，觀察、勒戒等處遇應屬對被告較為有利之處遇方
        式至為顯然。
 　（2）97年4月30日修正公布之毒品條例第24條第1項（109年1
        月15日公布之新法亦同），已改採觀察、勒戒等處遇與
        「附命緩起訴」並行之雙軌模式，後者並擴及毒品條例
        第23條第2項（3年內再犯）情形，可見立法者有意在「
        附命緩起訴」程序，對施用第一、二級毒品者，採取更
        為寬容之態度。上述二程序其執行方式有別，其間仍有
        差異，前者依毒品條例第20條第1項、第2項之規定，視
        其執行成效，由觀察、勒戒，進而強制戒治，循序為之
        。後者依修正前毒品條例第24條第1項，檢察官得為「
        附命緩起訴」。而依「認定標準」第3條、第7條、第11
        條規定，「戒癮治療」包括「藥物治療、心理治療、社
        會復健治療」、「戒癮治療之期程以連續1年為限」、
        檢察官為上開緩起訴處分得指定被告應遵行事項等。被
        告同意參加「附命緩起訴」，即應完成「戒癮治療」、
        檢察官指定之應遵行事項至緩起訴期間屆滿乃止。前者
        與後者對照以觀，「附命緩起訴」雖得佐以採尿、對相
        關規定遵守等方式之約制，使被告確實完成「戒癮治療
        」，但「戒癮治療」始為「附命緩起訴」之核心治療方
        式，並得取代觀察、勒戒等處遇，期能完全戒除被告之
        毒癮。依上揭說明，被告在「戒癮治療」完成前，仍難
        謂得與觀察、勒戒等處遇「已執行完畢」等同視之。本
        件「附命緩起訴」因已撤銷，被告之「戒癮治療」並未
        完成，自與觀察、勒戒等處遇執行完畢有別。
 　（3）並觀修正後毒品條例第20條第3項、第23條第2項立法體
        例，依其文義僅限於觀察、勒戒等處遇執行完畢釋放後
        ，3年內再犯第10條之罪者，始應依法追訴或裁定交付
        審理。本次修法在放寬觀察、勒戒等處遇之適用時機，
        如係初犯，本應依同條例第20條第1項規定予以觀察、
        勒戒，縱曾於3年內再犯經追訴處罰，究與經觀察、勒
        戒等處遇之完整療程不同，倘本次施用毒品，距最近1
        次觀察、勒戒或強制戒治執行完畢釋放，已逾3年，仍
        應再予觀察、勒戒等處遇（最高法院刑事大法庭109年
        度台上大字第3826號裁定意旨參照），亦即修正後毒品
        條例就施用毒品之犯行，係以被告是否曾經接受觀察、
        勒戒等處遇，而非以其是否曾因施用毒品經追訴處罰，
        為其追訴條件，縱被告前案係經追訴處罰，而後案於緩
        起訴處分確定3年內，再犯施用毒品罪，其前既未曾受
        觀察、勒戒處分，基於平等原則，仍應為相同處理。
   （4）依修正後毒品條例第24條第1項規定，檢察官可依刑事
        訴訟法第253條之2第1項第4款至第6款或第8款規定，為
        各項附條件之緩起訴處分，不限於修正前同條項所定「
        附命戒癮治療」之緩起訴處分，以使毒品施用者獲得有
        利於戒除毒品之適當處遇；修正後同條第2項亦規定：
        「前項緩起訴處分，經撤銷者，檢察官應繼續偵查或起
        訴。」其立法理由並說明：「緩起訴處分是利用機構外
        之處遇，協助施用毒品者戒除毒癮，為達成戒除毒癮之
        目的，於撤銷緩起訴處分後，宜由檢察官依法繼續偵查
        或起訴，亦即仍有現行條文第20條觀察、勒戒及強制戒
        治制度之適用，俾利以機構內之處遇方式協助其戒除毒
        癮，亦得為不同條件或期限之緩起訴處分」等語。是以
        前案於撤銷緩起訴處分後，仍有同條例第20條所定觀察
        、勒戒等處遇制度之適用，新法所定之附條件緩起訴處
        分與觀察、勒戒等處遇，已無法相提並論，無從視為事
        實上已接受等同於「觀察、勒戒」之處遇，最高法院10
        0年第1次、104年第2次刑事庭會議決議所採見解之論理
        已失其所據，雖該條文行政院尚未定施行日期，但為利
        法律銜接，亦宜先予因應，而為相同之解釋。
（四）綜上，倘被告所受前案之附命緩起訴業經撤銷，其戒癮治
      療並未完成，自無從解為等同觀察、勒戒等處遇已執行完
      畢甚明。
四、經查：
（一）被告於前揭時、地分別施用第一、二級毒品海洛因、甲基
      安非他命之事實，業據被告於警、偵訊及原審審判中坦承
      不諱，且被告經採尿送驗結果，呈海洛因代謝物即嗎啡，
      及甲基安非他命代謝物安非他命及甲基安非他命均呈陽性
      反應等情，有臺灣檢驗科技股份有限公司及臺灣尖端先進
      生技醫藥股份有限公司均出具濫用藥物檢驗報告、桃園市
      政府警察局八德分局被採尿人尿液暨毒品真實姓名與編號
      對照表、臺灣桃園地方檢察署施用毒品犯採尿報到編號表
      、尿液檢體監管紀錄表均在卷可按，並扣得被告所有毒品
      殘渣袋1個、針筒1支及甲基安非他命吸食器1個等物，有
      桃園市政府警察局八德分局搜索、扣押筆錄、扣押物品目
      錄表、查獲現場照片、扣押物品清單在卷可按，而認足認
      被告自白與事實相符應可採信，其施用第一、二級毒品犯
      行堪以認定，原審因而論被告犯施用第一、二級毒品罪，
      累犯，分別論處有期徒刑6月、4月，應執行有期徒刑9月
      ，如易科罰金，以新臺幣1000元折算1日，及量處有期徒
      刑8月、7月，應執行有期徒刑1年2月，固非無見。然被告
      前於86年間因施用毒品案件，經法院裁定送觀察勒戒、強
      制戒治，於強制戒治期滿，由臺灣桃園地方檢察署檢察官
      以89年度戒偵字第719號為不起訴處分，其於107年6月23
      日及同年9月24日，均因施用第一、二級毒品案件，經臺
      灣桃園地方檢察署分別以107年度毒偵字第4363、6852號
      、為「附命完成戒癮治療之緩起訴處分」，緩起訴期間均
      為1年6月，並附命被告分別應為：
 　1、107年毒偵字第4363號緩起訴處分書：
　　　被告並應於本案確定後1年內遵守：
 　（1）依前案（106年毒偵字第5108號）之緩起訴命令，繼續
        完成戒癮治療並遵守預防再犯所為之必要命令。
 　（2）應依通知按時至臺灣桃園地方檢察署觀護人室進行追蹤
        輔導及不定期採尿檢驗之預防再犯所為之必要命令。
 　（3）應依毒品戒癮治療實施辦法及完成治療認定標準第9條
        及第12條之規定完成戒癮治療。　
 　（4）遵守或履行期間：至醫療機構進行戒癮治療期間：108
        年2月22日至109年2月21日，至觀護人室進行追蹤輔導
        、不定期採尿檢驗期間：108年2月22日至109年7月21日
        。　　 　　　 
 　2、107年毒偵字第6852號：
　　  被告並應於本案確定後遵守下列事項：
　 （1）應遵守臺灣桃園地方檢察署所選定之戒癮治療機構指定
        之日期，前往接受戒癮治療，戒癮治療之期程以連續1
        年為限。
   （2）應依毒品戒癮治療實施辦法及完成治療認定標準第9條
        及第12條之規定完成戒癮治療。
 　（3）自戒癮治療完成之日起至緩起訴期間屆滿前1個月止，
        依臺灣桃園地方檢察署觀護人室之通知按時進行追蹤輔
        導及不定期採尿檢驗之預防再犯所為之必要命令。　　
 　（4）遵守或履行期間：至醫療機構進行戒癮治療期間： 依
        醫院指定之日期接受自費門診，及心理輔導治療，至完
        成戒癮治療為止（107年9月4日至108年9月3日）。預防
        再犯所為必要之命令（107年9月4日至109年3月3日）。
 　3、上開緩起訴處分，分別於107年9月4日及108年2月22日確
      定，被告雖已按規定於履行期間內，完成遵守命令指定之
      事項，但尚未完成前開戒癮治療、精神治療、心理輔導或
      其他適當之處遇措施，即因於緩起訴處分期間再犯有期徒
      刑以上刑之施用第一、二級毒品，經臺灣桃園地方檢察署
      檢察官於108年12月6日以108年度毒偵字第5761號、5857
      號提起公訴，足認被告於緩起訴期間再犯有期徒刑以上刑
      之罪，依上開規定，由同前署檢察官於109年1月15日、同
      年3月20日分別以109年度撤緩字第36、96號撤銷緩起訴處
      分，有上開緩起訴處分書、撤銷緩起訴處分書及本院被告
      前案紀錄表在卷可參。故被告於本件108年7月24日、同年
      10月9日施用第一、二級毒品之行為，惟距離其最近一次
      觀察、勒戒執行完畢釋放後已逾3年，其於3年內縱曾受「
      附命完成戒癮治療之緩起訴處分」，然其戒癮治療既未完
      成，依照上開說明，顯難認已有與「觀察、勒戒或強制戒
      治」執行完畢同等效力，自應依修正後之毒品危害防制條
      例第20條第3項、現行毒品危害防制條例第24條等規定，
      重啟處遇程序，再予被告適用「觀察、勒戒或強制戒治」
      強制治療程序或受「附命戒癮治療緩起訴處分」之機會。
（二）本件檢察官未及適用修正後毒品條例等相關規定，針對個
      案具體審酌、裁量有無對被告附命完成戒癮治療之緩起訴
      處分之可能，逕予提起公訴，法院無可審查檢察官是否為
      合義務性之裁量而認定本案有應為不起訴處分之情事，應
      認檢察官就本件被告施用第一、二級毒品犯行提起公訴之
      起訴程序屬違背規定，且無從補正，原審未適用新法諭知
      不受理之判決，而逕為被告有罪之諭知，尚有未當。被告
      上訴雖質疑其尿液送驗後所含甲基安非他命之濃度外，並
      稱原審量刑過重，請求本院從輕量刑等理由，提起上訴，
      雖未指摘及此，惟原判決既有前揭可議之處，仍屬無可維
      持，應由本院將原判決撤銷，改諭知公訴不受理之判決，
      並不經言詞辯論為之。　　　
據上論斷，應依刑事訴訟法第369條第1項前段、第364條、第307
條、第303條第1款，判決如主文。　　
本案經檢察官許炳文提起公訴。
中　　華　　民　　國　　109 　年　　12　　月　　13　　日
                  刑事第十四庭審判長法　官  黃斯偉 
                                    法　官  許泰誠
                                    法　官  程克琳
以上正本證明與原本無異。
施用第一級毒品部分如不服本判決，應於收受送達後20日內向本
院提出上訴書狀，其未敘述上訴之理由者並得於提起上訴後20日
內向本院補提理由書（均須按他造當事人之人數附繕本）「切勿
逕送上級法院」。
施用第二級毒品部分不得上訴。
                                    書記官  劉靜慧
中　　華　　民　　國　　109 　年　　12　　月　　16　　日